---
title: "DS"
author: "Louis-Clement Langue"
date: 2019-11-25
output: html_document
---

On commence par importer notre jeu de données
```{r}
data = read.csv("VoitureDS.csv",header = T, sep = ";")
library(dplyr)
library(ggplot2)
```

# Présentation de la donnée

## 1

```{r}
summary(data)
str(data)
```
On peut dire qu'il y a 234 véhicules mentionées contenat 11  caractéristiques, cependant nous observons quelques données en "NA", c'est à dire qu'un nettoyage sera nécessaire pour interpréter correctement les informations présentes dans ce jeu de données 

## 2

```{r}
filter(data, between(year, 1999 , 2008))
```
On a donc 227 véhicules fabriquées entre  2008 et 1999

# Nettoyage de données

##  1

```{r}
newData = data
newData$year[is.na(newData$year)]<-1999
newData
```

## 2

```{r}
newData$fl<-gsub("\\$", "r", newData$fl)
newData
```

## 3

```{r}
newData$hwy<-gsub("\\%", 17, newData$hwy)
newData$hwy<-as.numeric(newData$hwy)
newData
```

## 4 

```{r}
newData<- newData[!is.na(newData$manufacturer),]
```

# Représentation graphique 

Dans cette exercice nous tracerons les graphe du tableau nettoyé newData

## 1

```{r}
newData$drv<-as.character(newData$drv)
p<-ggplot(data=newData)+ aes(x= displ, y= hwy)+ geom_point()
p
```

## 2

```{r}
p2 <- ggplot(newData, aes(displ, hwy, colour = class,)) + geom_point()+ facet_grid(vars(drv))
p2
```

## 3

```{r}
p3<-ggplot(data=newData)+ geom_point(aes(x= displ, y= hwy, colour = drv)) + geom_smooth(fill= NA,aes(x= displ, y= hwy))
p3
```

#  Bonus
Ce Tp est mis en ligne avec Hugo (c'est plus jolie et facile à lire !)
https://langue-data-visualisation.netlify.com/2019/11/25/ds/