---
title: "TP 4"
author: "Louis-Clement Langue"
date: 2019-10-30
output: pdf_document
---

```{r}
library(dplyr)
```


```{r}
original = read.csv("original.csv",header = T, sep = ",")
```

# Exercice 1
On cherche à trouver les 5 villes avec lez plus de fastfood

On garde uniquement les deux colones qui nous intéressent à savoir le nom des fast food et leurs ville
```{r}
neworiginal = select(original,name,city)
```

On crée une nouvelle table contenant chaque ville et son nombre de fast food
```{r}
listefstfood = neworiginal %>% group_by(city) %>% summarise(nbfastfood = length(name))
```

On trie cette table dans l'ordre decroissant
```{r}
listefstfood = listefstfood[order(-listefstfood$nbfastfood),]
```

On prend les 5 premiers elements
```{r}
listefstfoodmax = listefstfood %>% slice(1:5)
listefstfoodmax
```

# Exercice 2
On cheche à trouver quelle fastfood est le plus present

On crée une nouvelle table contenant chaque nom de fast food et son nombre
```{r}
listenamefastfood = original %>% group_by(name) %>% summarise(nbfastfood = length(name))
```

On trie cette table dans l'ordre decroissant
```{r}
listenamefastfood = listenamefastfood[order(-listenamefastfood$nbfastfood),]
```

On prend les 5 premiers elements
```{r}
listenamefastfoodmax = listenamefastfood %>% slice(1:5)
listenamefastfoodmax
```
